【裁判字號】    92,上易,316
【裁判日期】    920603
【裁判案由】    返還保證金
【裁判全文】
臺灣高等法院民事判決                            九十二年度上易字第三一六號
    上  訴  人  磐達企業股份有限公司
    法定代理人  劉桂華
    訴訟代理人  鄭弘榮
    被上訴人    甲  ○
    訴訟代理人  邱六郎律師
    複代理人    邱碩松律師
右當事人間請求返還保證金事件，上訴人對於中華民國九十二年二月二十七日臺灣基
隆地方法院九十二年度訴字第四八號第一審判決提起上訴，本院判決如左：
    主      文
上訴駁回。
第二審訴訟費用由上訴人負擔。
    事實及理由
一、被上訴人主張：被上訴人為加入上訴人所經營之翡翠高爾夫俱樂部為會員，兩造
    於民國七十九年五月七日簽訂合約書，被上訴人並依約繳交入會費新臺幣（下同
    ）二百五十萬元（其中一百萬元為入會金，其餘一百五十萬元為入會保證金）。
    依磐達翡翠高爾夫俱樂部會員入會章程第十一條規定，於翡翠高爾夫俱樂部正式
    營業滿一年後，會員得以書面申請退出會籍，上訴人則應將入會保證金全部無息
    發還，而該俱樂部已開放供會員及訪客打球約十年左右，上訴人亦取得營利事業
    登記證，上訴人確已正式營業，被上訴人為退出會籍，乃於九十一年十二月十二
    日委請律師以存證信函通知上訴人，表明退出會籍之意旨，並請求退還入會保證
    金，詎上訴人竟置之不理，拒不退還入會保證金，為此依上開會員入會章程第十
    一條之規定，提起本件訴訟，請求判命上訴人返還入會保證金一百五十萬元，並
    加給自起訴狀繕本送達被告之翌日即九十二年二月七日起至清償日止按年息百分
    之五計算之法定遲延利息等情。並聲明：上訴駁回。
二、上訴人則以：依系爭合約第七條規定，會員必須於上訴人所經營之翡翠高爾夫俱
    樂部正式營業滿一年後，始可申請退出會籍，現翡翠高爾夫俱樂部仍未取得開放
    使用執照，尚未正式營業，僅在試打階段，故被上訴人尚不得申請退出會籍。又
    磐達翡翠高爾夫俱樂部會員入會章程第十一條並無會員得隨時退出會籍，毋庸取
    得上訴人同意之約定，而依系爭合約第七條會員資格之轉讓尚須取得上訴人之同
    意，舉輕以明重，會員資格終止之退出會籍尤應獲得上訴人同意，今上訴人不同
    意被上訴人退出會籍，故亦不須返還入會保證金予被上訴人。並聲明：(一)請求廢
    棄原判決。(二)右廢棄部分被上訴人於第一審之訴及假執行之聲請均駁回。
三、兩造不爭執之事實：
    被上訴人於七十九年五月七日，加入上訴人所經營之翡翠高爾夫俱樂部為會員，
    並與上訴人簽訂合約書，被上訴人依約繳交入會費二百五十萬元，其中一百萬元
    為入會金，其餘一百五十萬元為入會保證金，系爭合約書第九條約定磐達翡翠高
    爾夫俱樂部會員入會章程及磐達翡翠高爾夫俱樂部會員入會辦法為合約之一部分
    。依磐達翡翠高爾夫俱樂部會員入會章程第十一條規定：「本俱樂部正式營業滿
    一年，會員得申請退出會籍，但應依下列規定辦理：1.法人會員於退出會籍前六
    個月，其餘會員於退出前一個月以書面提出。2.繳清一切應繳而未繳之欠款。（
    本公司亦得由入會保證金中扣抵欠款）。3.入會保證金全部無息發還，入會金不
    予退還」，該俱樂部已開放供會員及訪客打球多年，上訴人亦取得營利事業登記
    證。被上訴人為退出會籍，於九十一年十二月十二日委請律師以存證信函通知上
    訴人，表明退出會籍之意旨，並請求退還入會保證金，上訴人於同年十二月十六
    日收受該存證信函等情，為兩造所不爭執，並據被上訴人提出翡翠高爾夫俱樂部
    合約書（含磐達翡翠高爾夫俱樂部會員入會辦法及磐達翡翠高爾夫俱樂部會員入
    會章程）、郵局存證信函及回執等件為證（見原審卷第五至十一頁），堪信為真
    實。
四、被上訴人主張依磐達翡翠高爾夫俱樂部會員入會章程第十一條規定，於翡翠高爾
    夫俱樂部正式營業滿一年後，會員得以書面申請退出會籍，上訴人則應將入會保
    證金全部無息發還，而該俱樂部已開放供會員及訪客打球約十年左右，上訴人亦
    取得營利事業登記證，上訴人確已正式營業，被上訴人為退出會籍，乃於九十一
    年十二月十二日委請律師以存證信函通知上訴人，表明退出會籍之意旨，並請求
    退還入會保證金，惟上訴人置之不理等語。上訴人則以翡翠高爾夫俱樂部仍未取
    得開放使用執照，尚未正式營業，僅在試打階段，故被上訴人尚不得申請退出會
    毋庸取得上訴人同意之約定，而依系爭合約第七條會員資格之轉讓尚須取得上訴
    人之同意，舉輕以明重，會員資格終止之退出會籍尤應獲得上訴人同意，今上訴
    人不同意被上訴人退出會籍，故亦不須返還入會保證金予被上訴人云云。經查：
  (一)上訴人業於八十四年二月十五日經臺北縣政府建設局核准而取得營利事業登記，
    且現況為營業中之事實，有營利事業登記基本資料查詢單附卷可稽（見本院卷第
    十六頁），復為兩造所不爭執，並據上訴人之訴訟代理人鄭弘榮於本院陳稱：「
    收費有無繳稅？）有」、「（審判長問：你們試打時間多久？）五、六年了」、
    「球場部分正常使用，仍在營運中」等語（見本院卷第二十三、三十二、三十三
    頁），是上訴人既已取得營利事業登記，且翡翠高爾夫俱樂部亦對外開放使用並
    收取費用，應認翡翠高爾夫俱樂部實質上已為營業行為，且已營業多年。上訴人
    雖辯稱翡翠高爾夫俱樂部尚未取得開放使用執照云云，被上訴人此部分之主張，
    洵可採取。
  (二)被上訴人於終止會員一個月前即九十一年十二月十二日委託謝協昌律師依前揭磐
    達翡翠高爾夫俱樂部會員入會章程第十一條第一、三款約定，以臺北東門郵局第
    一四五六號存證信函向上訴人申請退出翡翠高爾夫俱樂部會員之會籍，並請求發
    還入會保證金一百五十萬元，上訴人亦已於同年月十六日收受該存證信函等情，
    如前所述。依系爭合約書第四條第二項、前揭磐達翡翠高爾夫俱樂部會員入會章
    程第十一條第一、三款約定，自無不合，被上訴人之請求於九十二年一月十五日
    滿一個月時即生效力，是被上訴人請求依前開約定，發還入會保證金一百五十萬
    元，洵屬有據。上訴人雖以依系爭合約第七條會員資格之轉讓尚須取得上訴人之
    同意，舉輕以明重，會員資格終止之退出會籍尤應獲得上訴人同意，今上訴人不
    同意被上訴人退出會籍，故亦不須返還入會保證金予被上訴人云云，惟會員資格
    之終止及轉讓既已於系爭合約書第七條第一、二項各為不同約定，自各有不同之
    要件，會員資格之轉讓固須經上訴人之同意，惟會員資格之終止並無該要件，自
    無須上訴人同意，上訴人此部分所辯，並不足採。
五、綜上所述，本件被上訴人主張其已退出會員前一個月，即於九十一年十二月十二
    日委請律師以存證信函為退出會籍之表示，以終止會員權，合於兩造間合約書之
    約定，為可採，上訴人所辯均為無可取。依系爭合約之約定，被上訴人自得請求
    上訴人返還入會保證金。從而，被上訴人本於磐達翡翠高爾夫俱樂部會員入會章
    程第十一條之規定，請求上訴人給付一百五十萬元，及自起訴狀繕本送達翌日即
    九十二年二月七日起至清償日止，按週年利率百分之五計算之利息為有理由，應
    予准許。是原審判命上訴人如數給付，於法並無不合。上訴意旨指摘原判決不當
    ，求予廢棄改判，為無理由，應予駁回其上訴。
六、本件事證已臻明確，兩造其餘攻擊防禦方法及所提證據，經審酌核與判決結果不
    生影響，不再一一論述，附此敘明。
七、據上論結，本件上訴為無理由，爰依民事訴訟法第四百四十九條第一項、第七十
    八條，判決如主文。
中      華      民      國    九十二    年      六      月      三      日
                              民事第十五庭
                                  審判長法  官  劉  靜  嫻
                                        法  官  陳  昆  煇
                                        法  官  吳  光  釗
右正本係照原本作成。
不得上訴。
中      華      民      國    九十二    年      六      月      三      日
                                        書記官  于      誠


司法院資訊處製作；財團法人民間司法改革基金會備份。
